【裁判字號】    91,訴,2162
【裁判日期】    920605
【裁判案由】    違反公司法
【裁判全文】
臺灣高雄地方法院刑事判決                        九十一年度訴字第二一六二號
    公  訴  人  臺灣高雄地方法院檢察署檢察官
    被      告  庚○○
    選任辯護人  陳豐裕律師
    被      告  戊○○
    被      告  辛○○
    被      告  丁○○
右列被告等因違反公司法案件，經檢察官提起公訴（八十八年度偵字第二二二四五號
），本院判決如左：
    主  文
戊○○、辛○○、丁○○公司負責人，公司應收之股款，股東並未實際繳納，而以申
請文件表明收足，各處拘役伍拾日，如易科罰金，均以參佰元折算壹日。均緩刑貳年
。
庚○○無罪。
    事  實
一、戊○○、辛○○、丁○○等三人係如表一、二所示公司之負責人，詎其等明知公
    司申請增資登記或設立登記時，每位股東均應實際繳納股款，不得僅以申請文件
    表明收足，竟未向股東收取股款，分別與壬○○（另經臺灣高等法院高雄分院以
    八十六年度上訴字一四九八號判決判處有期徒刑六月確定）及如附表一、二所示
    之人，共同基於使公務員登載不實事項於職務上所掌公文書之犯意聯絡，分別透
    過如附表一、二所示之記帳業者，向壬○○調借等同於該等公司增資額或資本額
    之現金，將之存入以該等公司籌備處名義開設之高雄銀行活期存款帳戶，據以取
    得高雄銀行開具之存款證明，再出具委託書，委由該等記帳業者持前揭活期存款
    帳戶存摺影本及存款證明，分別於如附表一、二所示時間，在高雄市另行委託不
    知情之如附表一、二所示會計師，據以製作如附表一、二所示公司之股東繳納股
    款明細表及資產負債表，並出具查核報告書，表示該等公司確已向每位股東收足
    股款後，分別於如附表一、二所示時間，持向如附表一、二所示主管機關申請公
    司增資登記或設立登記，該管機關因而分別准予公司增資登記或設立登記，致使
    不知情之承辦公務員將此不實事項登載於職務上所掌管之公司變更或設立登記事
    項卡公文書中，而准予增資登記或設立登記，足以生損害於各該主管機關對於公
    司增資登記或設立登記管理之正確性，並使國民誤信該等公司之資力，而危害交
    易安全。
二、案經法務部調查局南部地區機動工作組移送臺灣高雄地方法院檢察署檢察官偵查
    起訴。
    理  由
甲、有罪部分
一、右揭犯罪事實，業據被告戊○○、辛○○、丁○○三人，分別於偵查及本院審理
    時坦承不諱，並有如附表一、二所示公司增資或設立登記所用之高雄銀行活期存
    款帳戶存摺影本及存款證明、股東繳納股款明細表、資產負債表，暨如附表一、
    二所示不知情會計師所出具之查核報告書各三份在卷可稽。按股份有限公司發起
    設立者，應將繳足股款之證件事項，向主管機關申請為設立之登記，此固為八十
    六年六月二十五日修正前公司法第四百十九條第一項第七款所明定，惟主管機關
    就該事項並無實質審查權，此觀同法條第二項僅限於(一)以現金以外之財產抵繳股
    款者，其姓名及其財產之種類、數量、價格或估價之標準及公司核給之股數。(二)
    應歸公司負擔之設立費用，及發起人得受報酬或特別利益之數額等二申請事項有
    冒濫、虛偽者，主管機關始應通知公司限期申復，經派員檢查後得裁減或責令補
    足行政作為之規定自明，故被告戊○○、辛○○、丁○○三人明知股款未繳足，
    竟向如附表一、二所示主管機關申請公司增資或設立登記，致使不知情之承辦公
    務員將此不實事項登載於職務上所掌管之公司變更或設立登記事項卡公文書中，
    而准予增資或設立登記，有該等機關函文及增資或設立登記事項卡附卷可證，自
    足生損害於各該機關對於公司增資或設立登記管理之正確性，並使國民誤信該等
    公司之資力，而危害交易安全，故被告戊○○、辛○○、丁○○三人有使公務員
    登載不實之事實亦堪認定，臺灣高等法院九十年度上訴字第二○四六號判決亦同
    此見解可資參酌。是本件至此事證已臻明確，被告戊○○、辛○○、丁○○三人
    犯行洵堪認定，應依法加以論科。
二、查本件被告戊○○、辛○○、丁○○三人行為後，公司法業已於民國八十六年六
    月二十五日、八十九年十一月十五日及九十年十一月十二日三度修正，將原公司
    法第九條第三項改列為同法第九條第一項，並將法定刑提高為五年以下有期徒刑
    、拘役或科或併科新臺幣五十萬元以上二百五十萬元以下罰金，經新舊法比較後
    ，自以八十六年六月二十五日修正前公司法有利於行為人，依刑法第二條第一項
    後段規定，本件自應適用八十六年六月二十五日修正前公司法第九條第三項之規
    定。又被告戊○○、辛○○、丁○○三人明知公司應收之股款，股東並未實際繳
    納，而以不實之申請文件表明已收足，並持之行使，致使不知情之承辦公務員登
    載於職務上所掌之公文書，足以生損害於各該主管機關對於公司增資或設立登記
    管理之正確性，並使國民誤信該等公司之資力，而危害交易安全，是核被告戊○○、辛○○、丁○○三人所為，係犯刑法第二百十四條之使公務員登載不實文書
    罪，及八十六年六月二十五日修正前之公司法第九條第三項前段公司應收股款，
    股東未實際繳納，而以申請文件表明收足罪。被告戊○○、辛○○、丁○○三人
    與壬○○及如附表一、二所示成年記帳業者及己○○，就前揭使公務員登載不實
    文書罪部分，分別有犯意聯絡及行為分擔，應分別論以共同正犯。被告戊○○、
    辛○○、丁○○三人所犯使公務員登載不實文書罪與修正前公司法第九條第三項
    前段之罪間，有方法結果之牽連關係，應從一重之修正前公司法第九條第三項前
    段之罪處斷。公訴意旨漏未比較新舊法而逕以現行公司法第九條第一項起訴，稍
    有未洽，應予指明。被告戊○○、辛○○、丁○○三人經由已成年之如附表一、
    二所示不知情會計師，以各該存款證明、股東繳納股款明細表及資產負債表等申
    請文件表明收足股款，並出具查核報告書，向主管機關申辦公司增資或設立登記
    ，致使不知情之承辦公務員登載於職務上所掌之公文書，應論以間接正犯。公訴
    意旨未論以間接正犯，亦稍有末洽。公訴意旨雖認被告戊○○、辛○○、丁○○
    三人，均與壬○○具有犯意聯絡及行為分擔而共同涉犯修正前公司法第九條第三
    項之罪，惟公司為法人，公司負責人為自然人，二者在法律上並非同一人格主體
    ，公司負責人為公司之代表，其為公司所為之行為，應由公司負責，故公司負責
    人明知股款並未實際繳納，為公司以申請文件表明收足股款，縱當時公司尚未成
    立而僅為「設立中公司」，然依「法人格同一性理論」，設立中公司之行為仍應
    視同設立後公司之行為，故其行為人仍為公司，而非公司負責人，僅因公司於事
    實上無從負擔自由刑之責任，基於刑事政策上之考慮，同法第九條第三項始將刑
    事責任轉嫁於公司負責人，是公司負責人依該條所受之處罰，乃屬代罰之性質，
    並非因其本身之犯罪而負行為責任，而刑法第二十八條所規定之共同正犯，以數
    行為人間基於犯意聯絡與行為之分擔，而共同實施犯罪，始克相當，公司負責人
    既非公司法第九條第三項之犯罪主體，僅因該條規定代替公司受罰，自無與非公
    司負責人之他人基於犯意聯絡與行為分擔共同實施犯罪之餘地，而無刑法第三十
    一條之適用，最高法院八十年度臺上字第九號判決可資參酌，故公訴意旨認被告
    戊○○、辛○○、丁○○三人，均與壬○○具有犯意聯絡及行為分擔而共同涉犯
    前罪，應稍有未洽。被告戊○○、辛○○、丁○○三人經由已成年之如附表一、
    二所示不知情會計師，以各該存款證明、股東繳納股款明細表及資產負債表等申
    請文件表明收足股款，並出具查核報告書，向主管機關申辦登記，原應論以間接
    正犯，惟被告戊○○、辛○○、丁○○三人依公司法第九條第三項所受之處罰，
    既為代罰之性質，自無庸論以間接正犯，應予指明。再公司負責人依公司法第九
    條第三項所受之處罰，既為代罰之性質，則依公司法第八條規定為公司負責人者
    ，即當然均應受處罰，而不得以未實際經營公司業務、未參與公司設立登記，甚
    或不知情為由免其刑事責任，至非公司法第八條規定為公司負責人者，自不得逕
    依該條論處，最高法院八十九年度臺上字第七一五二號判決及臺灣高等法院九十
    年度上訴字第一二一號判決均可資參酌，亦併予敘明。又公訴人雖於起訴書之犯
    罪事實欄內記載存款證明係屬商業會計憑證，惟存款證明既不足以證明任何會計
    事項之經過，且係銀行製發而非該等被告所填製，其性質自非商業會計憑證，併
    予指明。爰審酌被告戊○○、辛○○、丁○○三人之犯罪動機、目的、手段，與
    生活狀況、品行、智識程度，其等所為雖損及公司法對於公司資本充實之立法要
    求，惟並無證據證明其等以各該公司從事不法犯罪，本件所造成之損害尚非重大
    ，暨其等犯後均坦承犯行，態度良好等一切情狀，分別量處如主文所示之刑。再
    按被告戊○○、辛○○、丁○○三人行為後，刑法第四十一條第一項已於九十年
    一月四日修正為：「犯最重本刑五年以下有期徒刑以下刑之罪，而受六個月以下
    有期徒刑或拘役之宣告，因身體、教育、職業、家庭之關係或其他正當事由，執
    行顯有困難者，得以一元以上三元以下折算一日。但確因不執行所宣告之刑，難
    收矯正之效，或難以維持法秩序者，不在此限」，並經總統於九十年一月十日公
    布，而於同年一月十二日生效，併參酌最高法院二十四年七月民刑庭總會決議之
    意旨，故依前開條文及刑法第二條第一項前段之規定，易科罰金之折算標準條件
    自應適用新法，而就其等所宣告之刑均諭知易科罰金之折算標準，以示儆懲。末
    查，被告戊○○、辛○○、丁○○被告三人均未曾受有期徒刑以上刑之宣告，有
    臺灣高等法院被告全國前案紀錄表可按，其等因一時失慮，偶罹刑典，經此偵審
    程序後，當知所警惕，信無再犯之虞，本院因認所宣告之刑以暫不執行為適當，
    併均諭知緩刑二年，以啟自新。
三、被告丁○○經合法傳喚無正當理由不到庭，本院認係應諭知拘役之案件，爰不待
    其陳述逕行判決，附此敘明。
乙、無罪部分
一、公訴意旨略以：被告庚○○係高雄市新興區○○○路一七六號五樓之二「實地工
    程有限公司」（下稱「實地公司」）負責人，詎其明知公司申請設立登記時，每
    位股東均應實際繳納股款，不得僅以申請文件表明收足，竟未向股東收取股款，
    而向壬○○調借等同於該等公司資本額之現金，將之存入以該等公司籌備處名義
    開設之高雄銀行活期存款帳戶，據以取得高雄銀行開具之存款證明，再出具委託
    書，在高雄市另行委託不知情之會計師，據以製作股東繳納股款明細表及資產負
    債表，並出具查核報告書，表示該公司確已向每位股東收足股款後，於八十四年
    一月十七日，持向高雄市政府建設局申請公司設立登記，該管機關因而准予公司
    設立登記，因認被告庚○○所為，係犯公司第九條第一項及刑法第二百十四條之
    使公務員登載不實罪嫌等語。
二、按犯罪事實應依證據認定之，無證據不得推定其犯罪事實；又不能證明被告犯罪
    者，應諭知無罪之判決，刑事訴訟法第一百五十四條及第三百零一條第一項分別
    定有明文。訊據被告庚○○堅決否認有何違法犯行，辯稱：伊原任職生百實業有
    限公司（下稱「生百公司」），負責人為莊炳煌，莊炳煌未經伊同意，以其名義
    設立實地公司，伊根本不認識實地公司其餘股東，未經營實地公司，亦未向實地
    公司領過薪資或分得任何股利等語。
三、經查：實地公司設立登記時之名義股東乙○○於本院審理時到庭證稱：伊不認識
    被告庚○○等語（見本院九十二年五月五日審理筆錄），另二位名義股東丙○○
    、甲○○二人則到庭證稱：伊二人根本不知道伊等是實地公司股東，庚○○是生
    百公司業務副理，伊二人是庚○○下屬等語（見本院九十二年一月十四日審理筆
    錄），而實地公司雖自設立發記後，八十四年至八十六年三年間，每年均有相當
    盈餘，惟被告庚○○自八十四年迄今，確未曾向實地公司領取薪資、股利等所得
    ，亦有財政部國稅局九十二年四月二十五日財高國稅資字第○九二○○二九八三
    二號函所附之實地公司八十四年至八十六年營利事業所得稅結算申報書等資料，
    暨財政部財稅資料中心九十二年五月七日資五字第九二○七○六八四號函在卷可
    資佐證，均核與被告庚○○所辯情節相符，足見實地公司設立登記時之名義負責
    人即被告庚○○及股東，應均為虛偽不實，故縱莊炳煌因案通緝而始終未能到庭
    訊，惟仍應足認被告庚○○之辯詞為可採信，從而，被告庚○○應無涉犯公司法
    甚或刑法第二百十四條之使公務員登載不實犯行，自應依法為其無罪之諭知，以
    期適法。
據上論斷，應依刑事訴訟法第二百九十九條第一項前段、第三百零一條第一項、第三
百零六條，八十六年六月二十五日修正前公司法第九條第三項前段，刑法第二條第一
項、第十一條前段、第二十八條、第二百十四條、第五十五條、修正後第四十一條第
一項、第七十四條第一款，罰金罰鍰提高標準條例第一條前段、第二條，判決如主文
。
本案經檢察官李宛凌到庭執行職務。
中      華      民      國    九十二    年      六      月      五      日
                                  臺灣高雄地方法院刑事第五庭
                                      法  官  劉  傑  民
右正本證明與原本無異。
如不服本判決，應於判決送達後十日內，向本院提出上訴狀。
                                      書記官  林  姵  妤
中      華      民      國    二十九    年      六      月      九      日
附表一：
┌────────┬────┬───────┬─────────────┐
│公司名稱；統一編│負責人；│申請增資登記時│受委託辦理公司增資登記及查│
│號              │增資額（│間；登記機關  │核簽證之會計師            │
│                │新臺幣）│              │                          │
├────────┼────┼───────┼─────────────┤
│再發金屬工業股份│戊○○；│八十四年三月二│由戊○○委託之劉姓業者於八│
│有限公司        │二千五百│十日；臺灣省政│十四年三月五日委請不知情之│
│00000000│萬元    │府建設廳      │陶志良會計師辦理。        │
└────────┴────┴───────┴─────────────┘
附表二：
┌────────┬────┬───────┬─────────────┐
│公司名稱；統一編│負責人；│申請設立登記時│受委託辦理公司登記及查核簽│
│號              │資本額（│間；登記機關  │證之會計師                │
│                │新臺幣）│              │                          │
├────────┼────┼───────┼─────────────┤
│金燕欣企業股份有│辛○○；│八十四年三月十│由具犯意聯絡之己○○委託之│
│限公司          │二千八百│四日；經濟部加│不詳業者於八十四年三月十二│
│00000000│萬元    │工出口區管理處│日委請不知情之張玲玲會計師│
│                │        │              │辦理。                    │
├────────┼────┼───────┼─────────────┤
│康卓工程管理顧問│丁○○；│八十四年三月二│由丁○○委託之不詳業者於八│
│股份有限公司    │一千萬元│十二日；高雄市│十四年三月十九日委請不知情│
│00000000│        │政府建設局    │之陶志良會計師辦理。      │
└────────┴────┴───────┴─────────────┘


司法院資訊處製作；財團法人民間司法改革基金會備份。
